【裁判字號】    90,台上,461
【裁判日期】    900322
【裁判案由】    返還價金等
【裁判全文】
最高法院民事判決                                  九十年度台上字第四六一號
    上  訴  人  丙○○○
    被 上訴 人  甲 ○ ○
                乙 ○ ○
    右二人共同
    訴訟代理人  呂傳勝律師
右當事人間請求返還價金等事件，上訴人對於中華民國八十八年十一月十日台灣高等
法院第二審判決（八十八年度重上字第三一七號），提起上訴，本院判決如左：
    主  文
上訴駁回。
第三審訴訟費用由上訴人負擔。
    理  由
本件上訴人主張：坐落桃園縣大園鄉○○段三塊石小段第二六九地號土地（下稱系爭
土地），為被上訴人與第一審共同被告李傳壽所共有，應有部分各三分之一。於民國
八十四年六月十五日由李傳壽代理被上訴人將系爭土地出售予伊，總價新台幣（下同
）二千六百十六萬元，因被上訴人與李傳壽未依約拆除系爭土地上原有建物，且系爭
土地又遭第三人查封，經催請被上訴人依約履行未果，乃解除系爭買賣契約等情，爰
依契約約定，求為命被上訴人及李傳壽共同返還已收價金一千五百八十萬元及同數額
計算之違約金暨加付法定遲延利息之判決（按第一審判命李傳壽應給付二千一百零六
萬六千六百六十七元本息，並駁回上訴人其餘部分之訴。上訴人對其不利部分聲明上
訴。李傳壽就其不利部分之判決，未聲明不服）。
被上訴人則以：依伊與李傳壽等三兄弟間之協議，係將系爭土地分歸李傳壽單獨所有
，系爭買賣契約為李傳壽個人簽訂，伊既未參予訂約，亦未收受價金。祇因為履行協
議書之約定，乃配合辦理系爭土地所有權移轉登記手續，然非事後承認系爭買賣行為
。上訴人訴請伊負契約責任，為無理由等語，資為抗辯。
原審以：上訴人已給付價金一千五百八十萬元、系爭土地已遭第三人查封、其上之原
有建物未依約拆除，以及上訴人因屢催被上訴人依約履行未果而解除系爭買賣契約等
情，業據上訴人提出不動產買賣契約書、本票、台灣桃園地方法院囑託查封登記函、
律師催告函及收件回執等件為證，亦為被上訴人及李傳壽所不爭，固堪信為真實。惟
上訴人主張被上訴人應負契約責任返還已收價金及同數額之違約金，則為被上訴人所
否認，並以上開情詞置辯。查李傳壽與被上訴人協議將系爭土地分歸李傳壽單獨所有
，有協議書可稽，而上訴人與李傳壽簽訂系爭土地買賣契約時，李傳壽曾提出協議書
以證明其有權處分系爭土地，上訴人乃將價金交於李傳壽一人等情，業據證人即代書
謝瑞仁、介紹人許緒滄證述屬實。其次，系爭買賣契約簽訂當時，李傳壽固未依協議
書之約定為清償債務之行為，然被上訴人對於必須移轉其在系爭土地之所有權應有部
分予李傳壽乙節，第勿論不曾因李傳壽未代為清償債務而持異議或反對意見，甚而於
訴訟程序進行中一再自認其已非系爭土地之所有人。準此，被上訴人交付系爭土地移
轉證件及於移轉聲請書上之蓋章行為之真意，乃在於履行協議書之約定，移轉系爭土
地應有部分予李傳壽指定之人而已。自不能因買賣契約形式上必須將登記名義人列為
出賣人，俾同時達到履行系爭買賣契約之效果，即謂被上訴人有授權李傳壽代理訂定
系爭買賣契約或追認李傳壽之無權代理行為。又因被上訴人意在履行協議書，故為符
合系爭土地登記名義人必須為出賣人之形式上要件，而以李傳壽為代理人出售系爭土
地，及於收受上訴人律師催告函，未為反對之意思表示，亦與經驗法則無悖，究難因
此即認被上訴人已承認李傳壽之無權代理行為，自亦無表見代理適用之餘地。從而，
上訴人以系爭買賣契約業經解除為由，訴請非契約當事人之被上訴人同負契約責任，
為無理由，不應准許等詞，為其心證之所由得，而為上訴人敗訴之判決，經核於法洵
無違背。上訴論旨指摘原審取捨證據、認定事實及解釋契約之職權行使，暨原判決贅
述理由為不當，求予廢棄原判決，非有理由。
據上論結，本件上訴為無理由。依民事訴訟法第四百八十一條、第四百四十九條第一
項、第七十八條，判決如主文。
中      華      民      國     九十     年      三      月    二十二    日
                              最高法院民事第五庭
                                  審判長法官  朱  錦  娟
                                        法官  顏  南  全
                                        法官  蘇  達  志
                                        法官  許  澍  林
                                        法官  陳  碧  玉
      右正本證明與原本無異
                                              書  記  官
中      華      民      國     九十     年      四      月      四      日


司法院資訊處製作；財團法人民間司法改革基金會備份。
